臺灣臺北地方法院刑事判決　　　　　　　99年度訴字第1186號
公　訴　人　臺灣臺北地方法院檢察署檢察官
被　　　告　張祐誠
　　　　　　趙克維
　　　　　　陳建志
　　　　　　宋翊祥
上 一被 告
選任辯護人　陳俊傑律師
上列被告等因妨害自由等案件，經檢察官提起公訴（99年度偵字
第6029號、第6643號、第13225號），被告等於準備程序中就被
訴事實為有罪之陳述，經本院告以簡式審判之旨，並聽取當事人
之意見後，本院合議庭裁定行簡式審判程序，判決如下：
    主  文
張祐誠共同以強暴、脅迫使人行無義務之事，處有期徒刑肆月，
如易科罰金，以新臺幣壹仟元折算壹日；又共同以非法方法，剝
奪他人之行動自由，處有期徒刑陸月，如易科罰金，以新臺幣壹
仟元折算壹日；應執行有期徒刑捌月，如易科罰金，以新臺幣壹
仟元折算壹日；緩刑參年，並應於本判決確定之日起陸個月內給
付被害人丘宏宇新臺幣貳萬伍仟元。緩刑期間付保護管束，並於
付緩刑保護管束期間內，遵守下列事項：禁止對被害人丘宏宇及
其同居家屬為騷擾、接觸、跟蹤、通話、通信或其他非必要之聯
絡行為。
趙克維共同以強暴、脅迫使人行無義務之事，處有期徒刑肆月，
如易科罰金，以新臺幣壹仟元折算壹日；又共同以非法方法，剝
奪他人之行動自由，處有期徒刑陸月，如易科罰金，以新臺幣壹
仟元折算壹日；應執行有期徒刑捌月，如易科罰金，以新臺幣壹
仟元折算壹日；緩刑參年，並應給付被害人丘宏宇新臺幣肆萬元
，給付方式：自民國一百年五月五日起，每月五日，按月給付新
臺幣伍仟元，至全部清償完畢為止，如有一期未履行，視為全部
到期。緩刑期間付保護管束，並於付緩刑保護管束期間內，遵守
下列事項：禁止對被害人丘宏宇及同居之家屬為騷擾、接觸、跟
蹤、通話、通信或其他非必要之聯絡行為。
陳建志共同以強暴、脅迫使人行無義務之事，累犯，處拘役參拾
日，如易科罰金，以新臺幣壹仟元折算壹日；又共同以非法方法
，剝奪他人之行動自由，累犯，處拘役伍拾日；應執行拘役陸拾
日，如易科罰金，以新臺幣壹仟元折算壹日。
宋翊祥共同以強暴、脅迫使人行無義務之事，處有期徒刑參月，
如易科罰金，以新臺幣壹仟元折算壹日；又共同以非法方法，剝
奪他人之行動自由，處有期徒刑伍月，如易科罰金，以新臺幣壹
仟元折算壹日；應執行有期徒刑陸月，如易科罰金，以新臺幣壹
仟元折算壹日；緩刑參年，緩刑期間付保護管束，並於付緩刑保
護管束期間內，遵守下列事項：禁止對被害人丘宏宇及其同居家
屬為騷擾、接觸、跟蹤、通話、通信或其他非必要之聯絡行為。
    事  實
一、陳建志於民國92年間，因違反著作權法案件，經法院判處有
    期徒刑5月確定，於93年11月17日易科罰金執行完畢，猶不
    知悔改。
二、於民國98年10月20日晚間11時許，卓艾迪因友人與他人發生
    糾紛，遂要友人丘宏宇、張祐誠找人前去臺北市中山區○○
    ○路與中山北路口助勢，張祐誠遂找來趙克維、陳建志、宋
    翊祥、周鈺翔（經檢察官追加起訴，另行審結）及綽號「阿
    源」等成年男子，張祐誠等6人分別搭乘2部計程車前來，惟
    卻未見任何糾紛，又未見委託人卓艾迪在場，張祐誠等6人
    為此因此心生不滿，認為卓艾迪應就其等找人前來及共乘計
    程車的勞費有所酬謝，乃共同基於強制之犯意聯絡，當晚即
    前去找丘宏宇，一同前往位於臺北市○○區○○路3段106巷
    1號地下1樓之「豪倫撞球場」，要丘宏宇聯繫卓艾迪前來，
    卓艾迪到場後，張祐誠等6人即上前將卓艾迪、丘宏宇圍住
    ，要求就其等勞費付出給個交代，否則即不能離去，而共同
    以此強暴、脅迫方式，迫使卓艾迪、丘宏宇承諾在翌（21）
    日晚間請張祐誠等6人到酒店喝酒4個鐘點而行無義務之事，
    張祐誠等6人始讓卓艾迪、丘宏宇離去。
三、於98年10月21日晚間，張祐誠等6人遲遲未見卓艾迪、丘宏
    宇出面，張祐誠等6人為了迫使履行上開承諾請酒酬庸之事
    ，竟共同基於妨害自由之犯意聯絡，分乘2部計程車到丘宏
    宇位於臺北市○○區○○街住處附近守候，直到22日凌晨1
    時許，見丘宏宇走出住處巷道，張祐誠等6人隨即上前，將
    之強押上車載往「豪倫撞球場」，趙克維以撞球桿、周鈺翔
    以徒手毆打丘宏宇，致丘宏宇受有下肢開放性傷口之傷害，
    趙克維、周鈺翔並要丘宏宇今日一定要給交代，否則帶至山
    上埋起來，如不履行承諾，就要繼續毆打等惡害相脅，而共
    同以此強暴、脅迫之非法方式，剝奪丘宏宇自由離去之行動
    自由，丘宏宇因此強暴、脅迫相脅，不得不從，遂撥打電話
    給前女友借得新臺幣2萬元，直到22日上午10時許，張祐誠
    等6人帶同丘宏宇，分乘2部計程車到臺北市○○路附近取款
    朋分後，始讓丘宏宇自行離去，丘宏宇因此遭非法剝奪行動
    自由逾9小時許。嗣經丘宏宇報警處理，始循線查悉上情。
四、案經被害人丘宏宇訴由臺北市政府警察局移送臺灣臺北地方
    法院檢察署檢察官偵查後起訴。
    理  由
一、本件被告張祐誠、趙克維、陳建志、宋翊祥所犯非死刑、無
    期徒刑或最輕本刑有期徒刑3年以上之罪，亦非高等法院管
    轄第一審案件，且被告等人於本院準備程序中，就被訴事實
    均為有罪之陳述，經告知簡式審判程序之旨，並聽取檢察官
    、被告等人之意見後，本院裁定進行簡式審判程序，是本件
    之證據調查，依刑事訴訟法第273條之2規定，不受同法第15
    9 條第1項、第161條之2、第161條之3、第163條之1及第164
    條至第170條規定之限制，合先敘明
二、上開犯罪事實，業據被告張祐誠、趙克維、陳建志、宋翊祥
    於本院審理時坦承不諱，核與證人卓艾迪、丘宏宇於警詢及
    偵查中陳述前揭遭迫使承諾請酒酬庸事項，及其後丘宏宇遭
    強押到撞球場被毆打，經交付2萬元款項始得離去等情相符
    ，而被害人丘宏宇被以前揭強暴方式妨害行動自由，致受有
    前述之傷害，則有馬偕紀念醫院臺北院區診斷證明書及受傷
    照片2張等附卷可稽，綜此足以佐證被告等人之任意性自白
    確與事實相符。從而本件事證明確，應依法論科。
三、前揭事實二所示，被告張祐誠等6人上前將丘宏宇、卓艾迪
    圍住的行為，核屬不法腕力的強暴行為，而要求丘宏宇、卓
    艾迪就其等勞費付出給個交代，否則即不能離去等言語，則
    核屬現實危害要挾之脅迫手段，是被告張祐誠等6人以前揭
    手段迫使丘宏宇、卓艾迪行前揭承諾請酒酬庸此無義務之事
    ，而其後又自丘宏宇取得相當請酒酬庸的款項，是核被告等
    人此部分所為，均係犯刑法第304條第1項之以強暴、脅迫使
    人行無義務之事罪；此部分係以單一強暴、脅迫行為，同時
    迫使丘宏宇、卓艾迪行前揭承諾請酒酬庸此無義務之事，為
    同種想像競合犯，應從一重處斷。按刑法第302條第1項之妨
    害自由罪，原以強暴、脅迫為構成要件，其因而致普通傷害
    ，乃強暴、脅迫當然之結果，除另有傷害故意外，仍祇成立
    該條項之罪，無同法第277條第1項之適用。又刑法第302條
    第1項及第304條第1項之罪，其所保護之法益均為被害人之
    自由，而私行拘禁，即不外以強暴、脅迫為手段，其罪質本
    屬相同，惟第302條第1項之法定刑，既較第304條第1項為重
    ，則以私行拘禁之方法妨害人自由，縱其目的在使人行無義
    務之事，或妨害人行使權利，仍應逕依第302條第1項論罪，
    並無適用第304條第1項之餘地（最高法院30年上字第3701號
    、29 年上字第3757號判例要旨參照）。是核被告等人上開
    事實三所為，均係犯刑法第302條第1項之剝奪他人行動自由
    罪。被告等人與周鈺翔、綽號「阿源」間就上開事實二三的
    犯行，有犯意聯絡、行為分擔，均為共同正犯。就上開事實
    三的部分雖有前揭毆打被害人丘宏宇成傷，然此強暴之手段
    ，目的在抑制被害人丘宏宇之意志，且均係在妨害自由狀態
    繼續中而為，按上所述，自不另論傷害罪，公訴人認被告趙
    克維此部分應另論傷害罪，尚有未合。又公訴人認為事實二
    所示迫使被害人丘宏宇、卓艾迪為上開請酒酬庸承諾事項，
    以及事實三所示迫使被害人丘宏宇給付款項2萬元，均係犯
    刑法第346條第1項之恐嚇取財罪（起訴書原認為事實三所犯
    妨害自由罪與恐嚇取財罪係數罪併罰關係，然業據公訴檢察
    官當庭更正罪數關係，認為係法條競合之一罪關係）。然按
    刑法第346條第1項之恐嚇取財罪，係以意圖為自己或第三人
    不法所有為構成要件之一，若僅以恐嚇方法使人交付財物，
    而並無不法所有之意圖者，縱令其行為或可觸犯他項罪名，
    要無由成立本條之恐嚇取財罪；又所稱之「不法所有意圖」
    ，係指欠缺適法權源，仍圖將財產移入自己實力支配管領下
    者（最高法院83年度臺上字第2689號、81年度臺上字第5660
    號判決意旨可資參照）。查，本件係卓艾迪要被告張祐誠找
    人前來助勢，被告張祐誠遂找來被告趙克維、陳建志、宋翊
    祥、周鈺翔及綽號「阿源」等成年男子，被告張祐誠等6人
    並分乘計程車前來，業據認定如前；是被告等人就此確有所
    勞費支出。再參以證人卓艾迪於偵查時所述：（對方與你協
    調過程中有無恐嚇你？）沒有，對方要求伊跟丘請他們喝酒
    ，伊跟丘有答應等語，及證人邱宏宇於偵查中所述：…之後
    艾迪到場與他們協調，一開始對方要錢，叫艾迪自己開口，
    艾迪說只能給一萬，對方說太少沒面子，老貓在場扮演白臉
    協調雙方，最後協議由艾迪隔日請他們去酒店喝四小時的酒
    ，協調好後伊與艾迪一起騎機車離開等語。可見有關請酒酬
    庸一事，亦係經協調後卓艾迪、丘宏宇所允諾。是以被告等
    人確有所勞費付出，就此而請求酬庸，並非毫無所本，且被
    告張祐誠與卓艾迪、丘宏宇又係朋友，在經共同友人居間協
    調後，卓艾迪、丘宏宇允諾就被告張祐誠找他人前來助勢的
    勞費請酒酬庸，就被告等人主觀上而言，實有可能認為係朋
    友之情而應允酬謝，難認被告等人主觀上有藉此不法取財之
    意。是被告等人既然認為已獲得請酒酬庸的承諾，就該承諾
    未獲履行，其後據以索討與該請酒酬庸相當的款項金額，自
    無不法所有意圖。綜此，被告等人既無不法所有意圖，則有
    關事實二所示以強暴、脅迫手段逼迫卓艾迪、丘宏宇承諾請
    酒酬庸，僅成立刑法第304條第1項之強制罪，有關事實三所
    示以剝奪行動自由的方式，迫使丘宏宇給付與請酒酬庸承諾
    相當的款項，則係犯刑法第302條第1項之剝奪他人行動自由
    罪，揆諸前揭說明，均不應論以恐嚇取財罪，檢察官以恐嚇
    取財罪起訴，自有未洽，惟被訴之基本社會事實同一，在本
    院已依刑事訴訟法第95條第1款告知當事人本件變更起訴法
    條之旨，使得行使訴訟上之攻擊、防禦權後，自應由本院依
    刑事訴訟法第300條規定分別變更起訴法條。被告等人所犯
    強制罪與剝奪他人行動自由罪2罪間，犯意各別、行為分殊
    ，應予分論併罰。查被告陳建志有事實一所述犯罪前案經論
    罪科刑及執行完畢之紀錄，有臺灣高等法院被告前案紀錄表
    可按，是被告陳建志於有期徒刑執行完畢後5年內，故意再
    犯本件有期徒刑以上之罪，均應依刑法第47條第1項之規定
    ，論以累犯，並加重本刑至二分之一。爰審酌被告等人不思
    尋理性解決，竟以不法手段迫使被害人卓艾迪、丘宏宇承諾
    請酒酬庸，而在被害人不願履行時，又以不法剝奪行動自由
    的方式強迫被害人丘宏宇給付款項，所為非是，但念及本件
    究屬朋友間的糾紛，且被告等人均年輕識淺，於本院審理時
    均已坦認犯罪，且又均與被害人丘宏宇達成和解，被告陳建
    志、宋翊祥均已付清和解金額，被告張祐誠、趙克維則已給
    付部分和解金額，被害人卓艾迪則於本院審理時表示不願再
    就本件追究被告等人刑事責任，以及被告等人所參與程度、
    行為分擔等一切情狀，分別量處如主文所示之刑，並均依法
    定應執行刑及諭知易科罰金之折算標準。末查，被告張祐誠
    、趙克維、宋翊祥均未有受有期徒刑宣告之前案紀錄，有各
    該前案紀錄表可按，本院審酌被告張祐誠、趙克維、宋翊祥
    係因年輕衝動，思慮未周，致罹本罪，犯後已知所悔悟，且
    已經與被害人丘宏宇達成民事和解，經此罪刑之宣告後，當
    知所警惕，信無再犯之虞，故認對其等所受刑之宣告，以暫
    不執行為適當，爰併予宣告緩刑3年，以勵自新。另本院斟
    酌本案犯罪情節，及為使被告張祐誠、趙克維、宋翊祥確知
    警惕，預防再犯，另依刑法第74條第2項第7款之規定，命被
    告張祐誠、趙克維、宋翊祥禁止對被害人丘宏宇及其同居之
    家屬為騷擾、接觸、跟蹤、通話、通信或其他非必要之聯絡
    行為，依刑法第93條第1項第2款之規定，緩刑期間應付保護
    管束。又參酌被害人丘宏宇的意見，就被告張祐誠、趙克維
    尚未給付的和解金，命其等應向被害人丘宏宇支付，此部分
    依刑法第74條第4項規定得為民事強制執行名義。又依同法
    第75條之1第1項第4款規定，受緩刑之宣告而違反上開本院
    所定負擔情節重大，足認原宣告之緩刑難收其預期效果，而
    有執行刑罰之必要者，得撤銷其宣告。被告陳建志因有如前
    述刑事前案紀錄，並不符合緩刑宣告之要件，均附此說明。
據上論斷，應依刑事訴訟法第273條之1第1項、第299條第1項前
段、第300條，刑法第28條、第55條、第47條第1項、第304條第1
項、第302第1項、第51條第5款、第6款、第41條第1項前段、第8
項、第74條第1項第1款、第2項第3款、第7款、第93條第1項第2
款，刑法施行法第1條之1，判決如主文。
本案經檢察官陳國安到庭執行職務。
中    華    民    國   100    年    4     月    22    日
                  刑事第十三庭  法  官  許泰誠
以上正本證明與原本無異。
如不服本判決應於收受送達後10日內向本院提出上訴書狀，並應
敘述具體理由；其未敘述上訴理由者，應於上訴期間屆滿後20日
內向本院補提理由書（均須按他造當事人之人數附繕）「切勿逕
送上級法院」。
                                書記官  高菁菁
中    華    民    國   100    年    4     月    22    日
附錄本案論罪科刑法條全文：
中華民國刑法第302條
（剝奪他人行動自由罪）
私行拘禁或以其他非法方法，剝奪人之行動自由者，處 5 年以
下有期徒刑、拘役或 3 百元以下罰金。
因而致人於死者，處無期徒刑或 7 年以上有期徒刑，致重傷者
，處 3 年以上 10 年以下有期徒刑。
第 1 項之未遂犯罰之。
中華民國刑法第304條
（強制罪）
以強暴、脅迫使人行無義務之事或妨害人行使權利者，處 3 年
以下有期徒刑、拘役或 3 百元以下罰金。
前項之未遂犯罰之。